【裁判字號】    93,訴,1506
【裁判日期】    950223
【裁判案由】    拆屋還地
【裁判全文】
臺灣桃園地方法院民事判決              93年度訴字第1506號
原      告  台灣省石門農田水利會
法定代理人  甲○○
訴訟代理人  卓聖圍律師
複代理人    丙○○律師
被      告  乙○○
上列當事人間拆屋還地事件，經本院於中華民國95年2 月9 日言
詞辯論終結，判決如下：
    主  文
被告應將坐落桃園縣八德市○○段八三六之二地號土地上，如附
圖A1部分所示面積四十七平方公尺之二層磚造結構，B1部分所示
面積十八平方公尺之一層磚造結構，C1部分所示面積二平方公尺
之磚造廁所；坐落同段八三六之三地號土地上，如附圖A2部分所
示面積一平方公尺之二層磚造結構，B2部分所示面積二平方公尺
之一層磚造結構，C2部分所示面積二平方公尺之磚造廁所，D1部
分所示面積九十七平方公尺之鐵皮構造，G 部分所示面積三平方
公尺之飼料槽；坐落同段八三六之七地號土地上，如附圖D2部分
所示面積五十平方公尺之鐵皮構造；坐落同段八三七地號土地上
，如附圖D3 部分所示面積三十四平方公尺之鐵皮構造，E部分所
示面積五十一平方公尺之鐵皮構造，F 部分所示面積一六九平方
公尺之木橋，J 部分所示面積二平方公尺之飼料槽拆除，將上開
土地回復原狀返還原告。
被告應自民國九十四年六月二十三日起至返還前開土地予原告之
日止，按月給付原告新台幣壹仟捌佰肆拾陸元。
原告其餘之訴駁回。
訴訟費用由被告負擔。
本判決第一項於原告以新台幣壹佰零捌萬元為被告供擔保後，得
為假執行。
    事  實
甲、原告方面：
壹、聲明：
一、如主文第1 項所示。
二、被告應自原告民國94年6 月21日追加起訴狀繕本送達被告之
    翌日起至返還前開土地予原告之日止，按月給付原告新台幣
    （下同）6,559 元。
三、上開第1 項聲明，原告願供擔保，請准宣告假執行。
貳、陳述：
一、緣坐落桃園縣八德市○○段836 之2 、836 之3 、836 之7
    、837 地號等4 筆土地（下稱系爭土地）為原告所有，屬於
    水利用地，並經兩造於93年1 月13日簽訂「台灣省石門農田
    水利會灌溉蓄水池繳納用水使用費同意書」（下稱系爭同意
    書），約定被告自93年1 月1 日起至95年12月31日止，得依
    系爭同意書之約定（下稱系爭使用契約），使用系爭837 地
    號土地所在屬於原告所有石門大圳員樹林支渠第8 號池塘（
    下稱系爭池塘）貯蓄之池水。詎被告竟違反上開約定，擅自
    於系爭836 之2 地號土地上搭建如附圖A1部分所示面積47平
    方公尺之2 層磚造結構，B1部分所示面積18平方公尺之1 層
    磚造結構，C1部分所示面積2 平方公尺之磚造廁所；於系爭
    836 之3 地號土地上搭建如附圖A2部分所示面積1 平方公尺
    之2 層磚造結構，B2部分所示面積2 平方公尺之1 層磚造結
    構，C2部分所示面積2 平方公尺之磚造廁所，D1部分所示面
    積酒97平方公尺之鐵皮構造，G 部分所示面積3 平方公尺之
    飼料槽；於系爭836 之7 地號土地上搭建如附圖D2部分所示
    面積50平方公尺之鐵皮構造；於系爭837 地號土地上搭建如
    附圖D3部分所示面積34平方公尺之鐵皮構造，E 部分所示面
    積51平方公尺之鐵皮構造，F 部分所示面積169 平方公尺之
    木橋，J 部分所示面積2 平方公尺之飼料槽等地上物（下稱
    系爭地上物），並違約擅自轉租予第三人丁○○設置豆腐加
    工廠，由丁○○在其上設置如附圖H1、H2、I 部分所示之鍋
    爐、儲油桶等地上物，且將廢水排入系爭池塘，嚴重污染水
    質，影響農田用水灌溉功能，顯已違反系爭同意書第5 條第
    1 款、第3 款、第8 條前段、第9 條第4 款之約定，經原告
    於93年8 月13日以楊梅郵局第275 號存證信函（下稱系爭存
    證信函）通知被告應於93年8 月31日前拆除上開違約搭建或
    設置之地上物，停止排放廢水並回復原狀，惟被告未予置理
    ，原告乃終止兩造簽訂之系爭使用契約，並依民法第767 條
    規定，請求被告拆除其實際占用之系爭地上物，將該部分土
    地回復原狀返還原告。
二、按無權占有他人之土地可獲得相當於租金之利益，為社會之
    通常觀念，被告於原告終止系爭使用契約後，既無合法權源
    ，亦未支付任何對價而占用系爭地上物所示之土地，顯受有
    消極減免其應支付使用該部分土地代價之利益，並使原告受
    有損害，原告自得依民法第179 條關於不當得利及第184 條
    第1 項關於侵權行為之法律關係，請求被告返還給付該相當
    於租金之不當得利或損害金，並依土地法第105 條準用同法
    第97條規定，以被告上開無權占用之地上物面積，按系爭4
    筆土地之申報地價各為2,384 元、2,416 元、2,160 元及84
    8 元，依其申報地價年息百分之10計算被告占有系爭4 筆土
    地每月獲得之利益分別為1,331 元、2,114 元、900 元及2,
    114 元，合計為6,559 元，而請求被告自原告94年6 月21日
    追加起訴狀繕本於94年6 月22日送達被告之翌日即94年6 月
    23日起，至被告拆除系爭地上物，將該部分土地返還原告之
    日止，按月給付原告相當於租金之不當得利或損害金6,559
    元。
參、證據：提出系爭4 筆土地之地籍圖謄本及土地登記謄本各1
    件、系爭使用費同意書1 件、照片46張、系爭存證信函暨其
    掛號郵件回執各1 件為證，並聲請本院囑託桃園縣八德地政
    事務所（下稱八德地政事務所）測量被告占用系爭4 筆土地
    及系爭地上物之現場情形。
乙、被告方面：
壹、聲明：原告之訴駁回。
貳、陳述：
一、兩造確曾於93年1 月13日簽訂系爭同意書，由被告向原告承
    租使用系爭池塘，原告所指系爭地上物亦係由被告搭建，作
    為蓄養該池塘內之魚蝦及撈捕魚蝦作業場所之用，如附圖所
    示F 部分之木橋則供他人垂釣使用，由被告向垂釣人員收取
    每人半日500 元之費用。
二、被告固未經原告同意搭建系爭地上物，且未經同意將系爭土
    地借予第三人丁○○使用，由丁○○在其上設置製造豆腐之
    機器設備，並由丁○○將製造豆腐剩餘黃豆渣提供被告餵魚
    。惟被告與丁○○間就系爭土地並非租賃關係，且被告收受
    原告寄發之系爭存證信函後，於原告終止系爭使用契約前，
    即已依該信函內容改進違約情形，由丁○○自行載走黃豆渣
    ，被告亦另行埋設水管，將廢水排至他處，並拆除系爭地上
    物，是原告自不得終止系爭使用契約，被告亦非無權占用系
    爭地上物所在之土地。爰依法請求駁回原告之訴。
    理  由
壹、程序部分：
    按起訴狀送達後，原告不得將原訴變更或追加他訴，但擴張
    或減縮應受判決事項之聲明者，不在此限。又原告於判決確
    定前，得撤回訴之全部或一部。民事訴訟法第255條第1項第
    3 款、第262 條第1 項前段定有明文。經查，原告提起本件
    訴訟，原係列被告與丁○○為共同被告，依民法第767 條前
    段、中段之所有物返還請求權、所有權妨害排除請求權、同
    法第179 條不當得利返還請求權、第184 條第1 項侵權行為
    損害賠償請求權之法律關係，請求被告與丁○○將系爭地上
    物及如附圖H1、H2、I 部分所示之地上物拆除，將該部分土
    地回復原狀返還原告，並自本件起訴狀繕本送達被告之翌日
    起至其等返還上開土地予原告之日止，按月連帶給付原告7,
    33 5元。嗣經本院囑託八德地政事務所就被告及丁○○分別
    占用系爭土地之位置及面積為測量，確認上開H1、H2 、I部
    分所示之地上物係由丁○○設置，丁○○嗣並自行拆除該部
    分地上物，自系爭土地遷出，原告乃撤回對丁○○部分之起
    訴，並減縮聲明如其前開訴之聲明所示。核係在本件判決確
    定前撤回關於丁○○部分之起訴，並減縮其應受判決事項之
    聲明，揆諸前揭規定，並無不合，應予准許。
貳、實體部分
一、原告主張系爭4 筆土地均屬其所有，兩造前於93年1 月13日
    簽訂系爭同意書，由被告依該同意書之約定，使用屬於原告
    所有位於系爭837 地號土地內，供水利用地使用之系爭池塘
    貯蓄池水，使用期限自93年1 月1 日起至95年12月31日止。
    惟被告違反系爭同意書第5 條第1 款、第3 款、第8 條、第
    9 條第3 款、第4 款約定，擅自於系爭4 筆土地上搭建如附
    圖所示之系爭地上物，並違約出租予第三人丁○○設置豆腐
    加工廠，由丁○○在其上設置如附圖H1、H2、I 部分所示之
    地上物，且排放廢水注入池塘，嚴重污染水質，影響農田用
    水灌溉功能，經原告於93年8 月13日以系爭存證信函催告被
    告應於93年8 月31日前拆除系爭地上物回復原狀，停止排放
    廢水，惟未獲被告置理，原告乃終止兩造簽訂之系爭使用契
    約，被告即無繼續利用系爭池塘所貯蓄池水之權利，並應拆
    除系爭地上物，將該部分土地返還原告，惟被告並未予以拆
    除而繼續占用，因而獲得相當於租金之不當得利，並致原告
    受有損害。爰依民法第767 條前段、中段關於所有物返還請
    求權、所有權妨害排除請求權、同法第179 條關於不當得利
    返還請求權及第184 條第1 項關於侵權行為損害賠償請求權
    之法律關係，請求被告將系爭地上物拆除，將該部分土地回
    復原狀返還原告，並請求被告自原告94年6 月21日追加起訴
    狀繕本於94年6 月22日送達被告之翌日即94年6 月23日起，
    至被告拆除系爭地上物，將該部分土地返還原告之日止，按
    月給付原告相當於租金之不當得利或損害金6,559 元。
二、被告則以：兩造確曾於93年1 月13日簽訂系爭同意書，由被
    告向原告承租系爭池塘使用，原告所指系爭地上物亦係由被
    告搭建，作為蓄養該池塘內魚蝦及撈捕魚蝦作業場所之用，
    如附圖所示F 部分之木橋則供他人垂釣使用，由被告向垂釣
    人員收取每人半日500 元之費用。被告固未經原告同意搭建
    系爭地上物，並未經原告同意將系爭土地借予第三人丁○○
    使用，由丁○○在其上設置製造豆腐之機器設備，並由丁○
    ○將製造豆腐剩餘黃豆渣提供被告餵魚。惟被告與丁○○間
    就系爭土地並非租賃關係，且被告於收受原告寄發之系爭存
    證信函後，已依期改進違約情形，由丁○○自行載走黃豆渣
    ，被告並另行埋設水管，將廢水排至他處，拆除系爭地上物
    ，原告即不得終止系爭使用契約，被告亦非無權占用系爭地
    上物所在之土地等語，資為抗辯。
三、原告主張系爭4 筆土地均為其所有，兩造前於93年1 月13日
    簽訂系爭同意書，由被告依該同意書之約定使用位於系爭83
    7 地號土地內，供水利用地使用之系爭池塘貯蓄池水，使用
    期限自93年1 月1日 起至95年12月31日止，惟被告違反系爭
    同意書第5 條第1款 、第3 款、第8 條、第9 條第3 款、第
    4 款約定，擅自於系爭4 筆土地上搭建系爭地上物，並將系
    爭土地提供予丁○○設置豆腐加工廠，設置如附圖H1、H2、
    I 部分所示之地上物，且將廢水排入系爭池塘，污染水質，
    影響農田用水灌溉功能，經原告於93年8 月13日寄發系爭存
    證信函催告被告於93年8 月31日前拆除系爭地上物回復原狀
    ，停止排放廢水等情，業據其提出與所述之系爭4 筆土地地
    籍圖謄本及登記謄本各1 件、系爭同意書1 件、照片6 張、
    系爭存證信函暨其掛號郵件回執各1 件為證，並為被告所不
    爭執，自堪信為真實。惟原告主張被告提供系爭土地供丁○
    ○設置豆腐加工廠之法律關係係屬租賃契約之法律關係，且
    於原告寄發系爭存證信函催告被告於93年8 月31日前拆除系
    爭地上物，將該部分土地回復原狀，停止排放廢水後，被告
    並未置理，未依催告改善，原告乃據以終止系爭使用契約，
    被告自無權占用系爭地上物所在土地，應返還其所受不當得
    利或賠償原告所受損害等情，則為被告所否認，被告並以前
    詞置辯，是本件應審究之爭點為：（一）被告將系爭土地提
    供予丁○○使用，是否違反系爭使用契約之約定？（二）被
    告是否已依原告寄發系爭存證信函所定期限，於93年8 月31
    日前改善上開違約情形，將系爭地上物拆除，並回復該部分
    之原狀，停止排放廢水？（三）系爭使用契約是否經原告合
    法終止，被告是否有權占用系爭地上物所在之土地？（四）
    被告於原告終止系爭使用契約後，仍未拆除系爭地上物，將
    該部分土地回復原狀返還原告而續予占用，其因而獲得之不
    當得利或原告因而遭受之損害金額？原告依民法第179 條不
    當得利返還請求權或第184 條第1 項侵權行為損害賠償請求
    權之法律關係，請求被告按月給付相當於租金之不當得利或
    損害金6,559 元，有無理由？爰分論如下：
四、經查，系爭同意書第5 條第1 款、第3 款、第8 條前段、第
    9 條第3 款、第4 款明文約定被告使用系爭池塘貯蓄之池水
    時，應以不影響灌溉為原則，不擅自加蓋房舍、工作物及其
    他設施，不得傾注有害農漁牧及人體健康之廢（污）水，如
    需於池塘範圍內設施時，應事先報請原告許可，且不得擅自
    轉讓或允許第三人使用系爭池塘。如有違反，原告即得依系
    爭同意書第9 條之約定終止系爭使用契約，此參卷附系爭同
    意書所載（參本院卷第17頁）即明。上開規定並為被告所不
    爭執，是被告如未經原告同意，擅自將系爭池塘轉讓或允許
    第三人使用，無論其係無償轉借或有償轉租予該第三人，均
    屬違反上開約定而屬違約，是被告抗辯其係無償將系爭土地
    借予丁○○使用，與丁○○間非屬租賃關係等語，對其應構
    成前開違約之認定自無影響，所辯即無可採。
五、被告辯稱其於收受原告寄發之系爭存證信函後，即已依催告
    內容所示改善前揭違約情形，惟為原告所否認。經查，被告
    未經原告同意擅自搭建如附圖所示之系爭地上物，並擅自將
    系爭部分土地提供予丁○○設置如附圖H1、H2、I 部分所示
    之鍋爐、儲油桶等地上物，上開地上物於原告提起本件訴訟
    後，仍繼續搭建或設置於系爭4 筆土地上，且仍繼續將廢水
    排入系爭池塘內，系爭池塘之池水仍繼續受污染等情，業經
    原告提出系爭4 筆土地、系爭池塘及上開地上物之照片46張
    附卷，且經本院於94年4 月7 日、94年10月21日先後2 次勘
    驗系爭土地，分別製有勘驗筆錄附卷可稽，並經本院囑託八
    德地政事務所測量上開地上物占用系爭4 筆土地之現場情形
    ，經該所以94年5 月31日測法字第0940005300號函檢附如附
    圖所示之複丈成果圖在卷可參，被告對上開現場照片及複丈
    成果圖所示上開地上物占用系爭4 筆土地之現場情形，於本
    件94年12月22日準備程序期日亦當場表示無意見，足認原告
    主張被告未依系爭存證信函催告改善前揭違約情形，確屬有
    據。被告辯稱其已依期改善上開違約情形，既未提出證據以
    實其說，所辯復與上開事證不符，自無可採。又，丁○○於
    原告提起本件訴訟後，雖於94年7 月1 日自行拆除上開H1、
    H2、I 部分所示之鍋爐、儲油桶等地上物，自動遷出系爭土
    地，惟其所為已在原告終止系爭使用契約後，況被告就系爭
    地上物之部分迄未依上開催告改善，是丁○○上開自行拆遷
    行為，於被告未依原告上開催告改善違約情形之認定亦無影
    響。
六、按所有人對於無權占有或侵奪其所有物者，得請求返還之。
    對於妨害其所有權者，得請求除去之。民法第767 條前段、
    中段定有明文。本件被告既有前揭違約情形，且未依原告上
    開催告改善，已如前述。依前引系爭同意書第9 條之約定，
    原告自得終止系爭使用契約，是原告以系爭存證信函通知被
    告於前揭催告期限屆滿而未改善上開違約情形，系爭使用契
    約即行終止，經被告於93年8 月16日收受該件存證信函，此
    有該件存證信函之收件回執在卷可稽（參本院卷第23頁），
    而被告逾期仍未改善，復如前述，是系爭使用契約自已經原
    告合法終止。被告抗辯原告不得終止系爭使用契約，其就系
    爭地上物仍屬有權占有，自無可取。系爭使用契約既經原告
    合法終止，被告復未舉證證明其有何得占用系爭地上物所在
    部分土地之合法權源，自屬無權占用該部分土地。從而，原
    告依上開規定，請求被告拆除其無權占有之系爭地上物，將
    該部分土地回復原狀返還原告，自屬有據。
七、另按：
（一）無法律上之原因而受利益，致他人受損害者，應返還其利
      益。雖有法律上之原因，而其後已不存在者，亦同。因故
      意或過失，不法侵害他人之權利者，負損害賠償責任。民
      法第179 條、第184 條第1 項前段分別定有明文。且按依
      社會通常觀念，無權占有使用他人所有之土地，可能獲得
      相當於租金之利益，為社會通常之觀念（最高法院61年台
      上字第1695號判例參照）。本件被告與原告簽定系爭同意
      書後，固有權使用系爭池塘之貯蓄池水，惟被告既有前揭
      違約情形，經原告催告而未依期改善，業經原告終止系爭
      使用契約，且被告於原告終止系爭使用契約後，仍繼續占
      用系爭地上物所在部分之土地，已如前述，自屬無正當權
      源占用該部分土地，因而受有相當於租金數額之不當得利
      ，並侵害原告對該部分土地之所有權，致原告受有損害。
      從而，原告依前引法文規定，請求被告返還給付其所受相
      當於租金之不當利益及損害金，自屬有據。
（二）經查原告提起本件訴訟時，系爭4 筆土地之申報地價分別
      為每平方公尺2,380 元、2,416 元、2,160 元、848 元，
      此有系爭4 筆土地之土地登記謄本各1 件在卷可憑。依被
      告無權占有如附圖所示系爭地上物之面積分別為：占用系
      爭836 之2 地號土地67平方公尺，占用系爭836 之3 地號
      土地105 平方公尺，占用系爭836 之7 地號土地50平方公
      尺，占用系爭837 地號土地256 平方公尺，合計478 平方
      公尺，參酌系爭4 筆土地西側為桃園縣八德市○○路○路
      寬約15米，附近無特別熱鬧市集，地域相當開闊，及被告
      自陳利用系爭池塘貯蓄之池水蓄養魚蝦，並供人垂釣收取
      租金，經扣除成本後，每年收入不固定，有時可獲利，有
      時則虧本，再參酌現今社會經濟狀況等一切情事，認原告
      主張按系爭4 筆土地申報總價額年息百分之10計算被告所
      獲得不當得利及原告所受損害，尚嫌過高，應以按系爭土
      地申報總價額年息百分之3 計算，始為適當。依此標準計
      算被告無權占用系爭4 筆土地，每月應給付原告相當於租
      金數額之不當得利金額或原告所受損害之金額，其中系爭
      836 之2 地號土地之部分為399 元（計算式：2,384 ×67
      ×3%÷12＝399 元，元以下四捨五入，下同），系爭836
      之3 地號土地之部分為634 元（計算式：2, 416×105 ×
      3%÷12＝634 元）、系爭836 之7 地號土地之部分為270
      元（計算式：2,160 ×50×3%÷12＝270 元），系爭837
      地號土地之部分為543 元（計算式：848 ×256 ×3%÷12
      ＝543 元），合計1,846 元（計算式：399+634+270+543=
      1,846 元）。是原告依侵權行為或不當得利之法律關係，
      請求被告返還給付自原告94年6 月21日追加起訴狀繕本於
      94年6 月22日送達被告之翌日即94年6 月23日起，至被告
      拆除系爭地上物，將該部分土地返還原告之日止，按月給
      付原告1,846 元，為有理由，應予准許；其逾此範圍之請
      求，則屬無據。
八、綜上所述，原告提起本件訴訟，依民法第767 條前段、中段
    關於所有物返還請求權、所有權妨害排除請求權之法律關係
    ，及同法第179 條不當得利返還請求權、第184 條第1 項前
    段侵權行為損害賠償請求權之法律關係，請求被告將如附圖
    所示之系爭地上物拆除，將該部分土地回復原狀返還原告，
    並請求被告自94年6 月23日起至返還上開土地予原告之日止
    ，按月給付原告1,846 元之不當得利或損害金，為有理由，
    應予准許；其逾此範圍之請求則無理由，應予駁回。
九、本件事證已臻明確，兩造其餘主張陳述及所提證據，經核與
    本件判決之結果均無影響，爰不另一一論述，附此敘明。
十、原告陳明就其上開第1 項聲明願供擔保，請准宣告假執行，
    核無不合，爰酌定相當之擔保金額如主文第5 項所示而准許
    之。
十一、結論：本件原告之訴為一部有理由，一部無理由，依民事
      訴訟法第第79條、第390 條第2 項，判決如主文。
中    華    民    國    95    年    2     月    23    日
                  民事第一庭  審判長法  官  郭琇玲
                                    法  官  賴惠慈
                                    法  官  陳勇松
以上正本係照原本作成。
如對本判決上訴，須於判決送達後20日內向本院提出上訴狀。
中    華    民    國    95    年    2     月    23    日
                                    書記官  蔡佳玲


司法院資訊處製作；財團法人民間司法改革基金會備份。
